臺灣高雄地方法院民事判決　　　　　92年度智字第32號
原　　　告　乙○○
訴訟代理人　顏福松律師
複代理人　　吳保仁律師
被　　　告　吳敏能即鑫顯水電工程行
　　　　　　甲○○
上二人共同
訴訟代理人　楊申田律師
　　　　　　楊譜諺律師
複代理人　　余如惠律師
當事人間專利權損害賠償事件，本院民國94年3月21日言詞辯論
終結，判決如下：
  主  文
原告之訴及假執行之聲請均駁回。
訴訟費用由原告負擔。
  事實及理由
一、原告主張：原告於民國九十一年五月六日向經濟部智慧財產
    局申請「立坑搖管機改良構造」新型專利，經該局依法審查
    、公告後，於九十二年四月二十一日取得新型專利權。被告
    甲○○原為原告任負責人之抬億工程有限公司之員工，詎於
    離職後，竟自原告處盜取系爭專利之商業秘密，與被告吳敏
    能即鑫顯水電工程行共同仿造上開改良構造機器，侵害原告
    之專利權。經原告蒐證後，查得被告共同仿造二部機器（下
    稱系爭機器），一部已在工事上使用，另一部則置於高雄縣
    鳥松鄉○○路四巷之倉庫，而系爭機器一部成本為新台幣（
    下同）五十五萬三千一百九十五元，市面售價為一百九十萬
    元，被告共仿造二部，依專利法規定，原告得向被告請求二
    百六十九萬元，爰依民法第一百八十五條共同侵權行為法律
    關係提起本訴，並聲明：(一)被告應連帶給付原告新台幣二百
    六十九萬元，及自本訴狀繕本送達翌日起至清償日止按年息
    百分之五計算之利息。(二)願供擔保，請准宣告假執行。
二、被告則以：原告蒐證所查得之系爭機器，並未侵害原告之專
    利權，且該機器實係訴外人顏三棋所有，僅被告甲○○曾向
    其租賃一部使用，是被告亦無共同仿造系爭機器之情等語置
    辯。並聲明：原告之訴駁回，如受不利判決，願供擔保請准
    宣告免假執行。
三、兩造不爭執之事實：
  (一)原告於九十一年五月六日向經濟部智慧財產局申請「立抗搖
    機改良構造」新型專利，經審查、公告程序後，於九十二年
    四月二十一日取得專利權，專利範圍如卷附專利公報所示。
  (二)原告蒐證認被告仿造之二部機器，一部已在工事使用，另一
    部置於高雄縣鳥松鄉神農四巷之倉庫。
  (三)原告擁有專利權之上開改良構造機器，一部成本為五十五萬
    三千一百九十五元，市面售價為一百九十萬元。
四、原告主張被告共同仿造系爭機器，侵害伊所有之專利等情，
    為被告所否認，並以前揭情詞置辯。經兩造於本院協商爭點
    為：(一)系爭遭原告查獲之機器有無侵害原告所有之專利權？
    (二)系爭機器是否為被告仿冒及所有？(三)原告請求損害賠償計
    算標準及額度為何？茲析敘本院之判斷如后：
  (一)系爭遭原告查獲之機器有無侵害原告所有之專利權？
    本件系爭機器（即待鑑定物品）經兩造合意由財團法人金屬
    工業研究發展中心（下稱金屬工業研究發展中心）鑑定有無
    侵害原告之新型專利，經該中心鑑定結果，認系爭機器之結
    構與原告所有之新型專利申請專利範圍並不相同乙節，有該
    鑑定報告一份在卷可稽，原告雖主張上開鑑定結果未依據專
    利範圍、說明書、圖示、專利之目的、作用、效能及經濟部
    智慧財產局所頒行之專利侵害基準所列之原則進行詳細之鑑
    定及推論云云，惟查：
    (1)依經濟部智慧財產局修正公布之「專利侵害鑑定要點」下
      篇「專利侵害之鑑定原則」所示，新型專利侵害之鑑定流
      程分為二階段，即：解釋申請專利範圍；比對解釋後
      之申請專利範圍及待鑑定對象（物或方法）。而比對解釋
      後之申請專利範圍及待鑑定對象包括下列步驟：解析申
      請專利範圍之技術特徵；解析待鑑定對象之技術內容；
      基於全要件原則判斷待鑑定對象是否符合「文義讀取」
      ；若待鑑定對象不符合「文義讀取」，應再比對待鑑定
      對象是否適用均等論。
    (2)由上開鑑定報告所示，金屬工業研究發展中心就本件待鑑
      定物與系爭專利案之申請專利範圍，先依全要件原則進行
      構成要件分析比對，其要件分析比對結果如附表所示（詳
      附表之比對內容）。依據上開分析結果，待鑑定物因欠缺
      夾持機構之刃部、肋片及傾斜邊，而與專利案專利申請範
      圍不同。又該刃部與肋片乃屬系爭專利案中具相當實質意
      義之必要構成要件等情，同據鑑定分析為：由本專利之創
      作說明與習用立坑搖管機剖視構造圖中可知，習用之立坑
      搖管機雖然可將鋼管直立的埋沈於地下，但於實際施工時
      鋼管需保留一節管體，以供夾持機構之夾持原件夾持，因
      此施工後鋼管之末端無法完全埋入地下，而凸出一部份於
      地面上是故將造成地面行車之安全。本專利之創作目的為
      改善上述習用立坑搖管機之缺失，於每一片夾持原件之底
      端各向下伸延設置一刃部，刃部之外側壁於適當間隔處設
      置有肋片，此刃部與其肋片結構之設計，除了可用於夾持
      鋼管之頂端壁管外，亦可令刃部切撥土石深入地面，進而
      將鋼管完全直立的沈埋於地面上，是故此刃部與肋片之結
      構創作，為本專利中具實質意義之必要構成要件。準此，
      金屬工業研究發展中心乃認定待鑑定物與系爭專利案相較
      ，因缺少一個或一個以上之必要之技術構成要件而與專利
      申請範圍並不相同，並於鑑定報告中載明本件已無庸再進
      行均等論分析。
    (3)上開金屬工業研究發展中心鑑定流程，於完成全要件分析
      後，直接認定待鑑定物所欠缺之要件乃屬系爭專利案之必
      要技術構成要件，進而獲致待鑑定物與系爭專利案之申請
      範圍不同結論，並敘明已無庸再進行均等論分析乙節，雖
      與前揭所述專利侵害之鑑定原則之鑑定流程於全要件原則
      判斷待鑑定對象不符合「文義讀取」，應再比對待鑑定對
      象是否適用均等論之規定不盡相符，惟就上開經濟部智慧
      財產局修正公布之「專利侵害鑑定要點」下篇新型專利侵
      害鑑定原則有關論及均等論之內容所示，所謂均等論之比
      較方式，應以解析後申請專利範圍之技術特徵與待鑑定對
      象之對應元件、成分、步驟或其結合關係中不符合文義讀
      取之技術內容逐一比對，判斷該待鑑定對象之技術特徵與
      申請專利範圍之技術特徵是否係以實質相同的技術手段，
      達成實質相同的功能，而產生實質相同的結果，若有此情
      形，即適用均等論，落入專利權之範圍。反之若待鑑定對
      象欠缺解析後申請專利範圍之任一技術特徵，即不適用均
      等論，應判斷待鑑定對象未落入專利權範圍。則上開金屬
      工業研究發展中心所為鑑定結果，雖表明未進行均等論分
      析，惟其就待鑑定物品進行全要件分析後，就該與專利權
      範圍相較欠缺之刃部及肋片部分，剖析此應屬專利中具實
      質意義之必要技術特徵，並以待鑑定物品欠缺此技術特徵
      而認與專利申請範圍不同，對照上開均等論內容說明，其
      實際上已為均等論內容之分析，而符合上開經濟部智慧財
      產局修正公布之專利侵害鑑定原則，尚不因於鑑定報告中
      記載本件不需要再進行均等論分析，而影響其鑑定意見之
      可信度。故其鑑定意見足堪作為本件被告究有無侵害原告
      新型專利之憑據。原告主張上開鑑定結果未遵循專利侵害
      基準所列原則進行分析云云，自非可採。是本件原告查獲
      之系爭機器，並未侵害原告之「立坑搖管機改良構造」新
      型專利應堪認定。
  (二)本件既認原告查獲之系爭機器，並未侵害原告之專利權，則
    前述兩造協商之其餘爭點即無再予論述之必要，附此敘明。
五、綜上所述，本件遭原告查獲之機器，經鑑定並未侵害原告之
    專利權，縱該機器為被告所製造，亦難認其等有何共同侵害
    原告權利之情，則原告依民法第一百八十五條規定，請求被
    告連帶給付原告二百六十九萬元及其遲延利息，自屬無據，
    應予駁回。又原告之訴既經駁回，其假執行之聲請即失所附
    ，爰併予駁回。
六、本件原告之訴為無理由，依民事訴訟法第七十八條，判決如
    主文。
中　　華　　民　　國　　94　　年　　3 　　月　　31　　日
                   台灣高雄地方法院民事第二庭
                         審判長法官  李昭彥
                         法      官  黃呈熹
                         法    　官　黃宗揚
如不服本判決，應於送達後20日內，向本院提出上訴狀並表明上
訴理由，如於本判決宣示後送達前提起上訴者，應於判決送達後
10日內補提上訴理由書（須附繕本）。
中　　華　　民　　國　　94　　年　　3 　　月　　31　　日
                                書記官　陳孟瑩
